【裁判字號】    90,自,998
【裁判日期】    920326
【裁判案由】    侵占等
【裁判全文】
臺灣臺北地方法院刑事裁定                            九十年度自字第九九八號
    自  訴  人  乙○○
    被      告  甲○○
右列被告因詐欺等案件，經自訴人提起自訴，本院裁定如左：
    主  文
自訴駁回。
    理  由
一、按法院或受命法官於自訴案件第一次審判期日前訊問及調查結果，如認為案件有
    刑事訴訟法第二百五十二條至第二百五十四條之情形者，得以裁定駁回其自訴，
    同法第三百二十六條第三項定有明文。
二、自訴意旨如附件自訴狀所載。
三、按犯罪事實應依證據認定之，無證據不得推定其犯罪事實，刑事訴訟法第一百五
    十四條定有明文。又認定不利於被告之事實，須依積極證據，茍積極證據不足為
    不利於被告事實之認定時，即應為有利於被告之認定，更不必有何有利之證據；
    且刑事訴訟法上所謂認定犯罪事實之積極證據，係指適合於被告犯罪事實之認定
    之積極證據而言，雖不以直接證據為限，間接證據亦包括在內，然而無論直接或
    間接證據，其為訴訟上之證明，須於通常一般之人均不致有所懷疑，而得確信其
    為真實之程度者，始得據為有罪之認定，倘其證明尚未達到此一程度，而有合理
    之懷疑存在時，自不能以推測或擬制之方法，以為有罪裁判之基礎，最高法院著
    有三十年上字第八一六號、二十九年上字第三一０五號、七十六年台上字第四九
    八六號、四十年台上字第八六號等判例可資參照。次按刑法第三百三十九條第一
    項詐欺取財罪之成立，以意圖為自己或第三人不法之所有，以詐術使人將本人或
    第三人之物交付為要件，所謂以詐術使人交付，必須被詐欺人因其詐術而陷於錯
    誤，若其所用方法，不能認為詐術，亦不致使人陷於錯誤，即不構成該罪；而債
    務人於債之關係成立後，其有未依約定本旨履行者，在社會一般交易經驗上常見
    之原因非一，舉凡因不可歸責於己之事由而不能給付，或因合法主張抗辯而拒絕
    給付，甚至在負債之後另行起意遲延給付，皆有可能，非可盡予推定為自始無意
    給付之財產犯罪一端，而刑事被告依法不負自證無罪之責任，若無足可證明其自
    始意圖不法所有之積極證據，縱就所負債務惡意違約不為履行，仍為民事上之問
    題，要難以單純債務不履行之狀態，推測其負債之初已有詐欺之故意。復按侵占
    罪之成立，以擅自處分自己持有之他人所有物，或變易持有之意為所有之意，而
    逕為所有人之行為，為其構成要件，雖行為之外形各有同，要必具有不法所有之
    意思，方與本罪構成之要件相符，最高法院亦著有十九年上字第一０五二號判例
    可資參照。
四、訊據被告甲○○堅決否認有何詐欺或侵占之犯行，辯稱：我和乙○○做生意很長
    一段時間，於八十九年八月底被倒帳，才沒有辦法如期支付貨款給乙○○，但我
    自八十九年十月間開始，就分期償還積欠乙○○的債務，乙○○提起本件自訴之
    前，我已經還了他一百二十七萬元，並沒有詐欺他的意思；乙○○告我侵占的三
    項首飾，其中玉圈圈及新台幣（下同）二十萬元的白鑽各一只，之前我就已經還
    給乙○○，另外一只二十二萬元的白鑽，我已經賣給天母的店家，只好用乙○○
    參加我主持的互助會的死會會款抵償，並沒有任何侵占行為等語。經查，被告自
    八十八年間起即與自訴人有生意往來，其方式係自訴人將其所有之首飾賣斷予被
    告，或指定底價後將首飾交予被告寄賣，雙方每月營業額高達一百萬元左右，被
    告均係以支票支付貨款，之前被告之支票均順利兌現，迄八十九年九月間始發生
    退票情形等事實，業據自訴人於本院九十二年一月二十七日訊問時陳述綦詳；而
    被告於發生跳票之後，即與自訴人協議每月分期清償，迄自訴人於九十年十二月
    二十六日提起本件自訴時止，已經償還自訴人一百二十七萬元等情，亦據自訴人
    於本院九十一年三月二十五日訊問時陳述明確。參諸被告自本件自訴案件繫屬後
    迄九十二年一月二十七日為止，復陸續返還自訴人五十萬元，並與自訴人達成和
    解等情，並據自訴人於本院九十二年一月二十七日訊問時陳稱屬實，且有和解書
    影本一紙附卷可稽，則衡諸被告於本件跳票之前，已經與自訴人有高額生意往來
    一段時間，並均如數支付貨款，且跳票後又積極分期償還積欠自訴人之款項等情
    ，堪認被告應非於請求自訴人交付如自訴狀所載之首飾時，即有詐欺之犯意無訛
    ；則揆諸前揭說明，被告上開行為，應與刑法第三百三十九條第一項詐欺取財罪
    之構成要件有間，其詐欺犯罪嫌疑明顯不足。次查，有關自訴人指稱被告所侵占
    二十二萬元、二十萬元之白鑽各一只及玉圈圈一只，經與被告對帳結果，已釐清
    被告確已將該玉圈圈一只返還自訴人，並分別以價值相同之白鑽一只及對於自訴
    人之互助會款債權，抵償自訴人寄賣之二十萬元及二十二萬元之白鑽各一只等情
    ，業據自訴人於本院九十二年一月二十七日訊問時陳述在卷，參諸自訴人將首飾
    交付被告寄賣，被告本有出售處分該等首飾之權利，自訴人自訴被告涉嫌侵占，
    應係基於雙方會算差異所生之誤會無訛，則揆諸前揭說明，被告之行為應與刑法
    所規範侵占罪之構成要件不符，其侵占犯罪嫌疑亦明顯不足。
五、綜上所述，本件自訴人乙○○自訴被告甲○○之犯罪事實，被告之犯罪嫌疑顯然
    不足；本件有刑事訴訟法第二百五十二條第十款「犯罪嫌疑不足者」之情形，依
    照首開說明，自訴人之自訴應予駁回。
據上論斷，應依刑事訴訟法第三百二十六條第三項，裁定如主文。
中      華      民      國      九十二    年      三    月    二十六    日
                                    臺灣臺北地方法院刑事第二庭
                                            法  官  楊  代  華
右正本證明與原本無異。
如不服本裁定應於送達後五日內向本院提出抗告狀
                                            書記官  廖  純  瑜
中      華      民      國      九十二    年      三    月    二十六    日


司法院資訊處製作；財團法人民間司法改革基金會備份。
